【裁判字號】    91,訴,1429
【裁判日期】    920227
【裁判案由】    租佃爭議
【裁判全文】
臺灣臺中地方法院民事判決  九十一年度訴字第一四二九號
    原      告  乙○○
    訴訟代理人  林根煌律師
    被      告  甲○○
    訴訟代理人  劉鴻基律師
右當事人間租佃爭議事件，經台中市政府調處不成立移送前來（九十一年四月二十二
日府地權字第○九一○○五六四三六號），本院判決如左：
    主      文
被告應將坐落台中市○○區○○段一七二八地號、地目田、面積○．一四○八公頃土
地交還原告。
訴訟費用由被告負擔。
本判決於原告以新台幣玖佰萬元供擔保後，得假執行。但被告於假執行程序實施前，
如以新台幣貳仟陸佰玖拾柒萬肆仟肆佰陸拾肆元為原告預供擔保，得免為假執行。
    事      實
甲、原告方面
  壹、聲明：除假執行供擔保之金額外，餘如主文所示。
  貳、陳述：
    一、原告所有坐落台中市○○區○○段一七二八地號、地目田、面積○．一四○
        八公頃土地（下稱系爭耕地地）早年出租與被告耕作，並訂有耕地三七五租
        約，詎被告竟於承租期間，未經原告同意即擅自在系爭耕地上搭建面積約五
        十坪之鐵皮屋供為經商營業之用，顯對承租之系爭耕地未自任耕作，依耕地
        三七五減租條例第十六條第二項規定，兩造間原耕地租約無效，且被告顯亦
        已違反耕地三七五減租條例第十七條第一項第二款「承租人放棄耕作權」之
        規定，原告因而於民國（下同）八十五年十月三十日以台北五二支郵局第六
        六號存證信函通知被告終止系爭耕地之耕地租約，後被告因認系爭耕地上之
        建物已違反耕地三七五減租條例之規定，乃自行將系爭耕地上之建物拆除。
        嗣原告於九十年八月間檢附證件申請台中市南屯區耕地租佃委員會調解，請
        求被告交還系爭耕地，惟為被告所拒，致調解不成立，再由台中市南屯區公
        所函請台中市政府耕地租佃委員會調處後，亦調處不成立，而由台中市政府
        依耕地三七五減租條例第二十六條規定移請本院審理，系爭耕地租約依耕地
        三七五減租條例第十六條第二項規定為無效，並經原告依同條例第十七條第
        一項第二款規定終止，爰訴請被告交還系爭耕地。
    二、對被告抗辯所為之陳述：
      (一)兩造並未於八十六年一月一日就系爭耕地續定租約，原告於八十五年寄發存
        證信函後，從未同意系爭耕地租約延期，被告所提出之耕地租約雖記載租期
        自八十六年一月一日起至九十一年十二月三十一日止，然該租約之租期係被
        告片面申請，原告並未同意，因此原告並未簽名蓋章，故該租約不能對抗原
        告。至於被告抗辯其自八十五年起迄今，均有給付租金予原告之弟林芳仁乙
        節，原告並不知情，況縱然被告曾交付與租金額同額之金錢予原告之弟林芳
        仁收受，其所繳之金錢亦屬填補損害之用，非屬租金。
      (二)被告抗辯系爭耕地上之鐵皮屋僅係供放置農具機械使用之農舍，且該農舍早
        於八十五年十月底、十一月初收受原告存證信函後即拆除云云。然查，系爭
        耕地上之鐵皮屋係供經營商業使用，有原告提出之照片可資為證，且該鐵皮
        屋如僅係供放置農具用之農舍，被告何必於本件調解期間將該房屋拆除？又
        被告係於九十年間原告申請調解前方將系爭耕地上之鐵皮屋拆除，業經證人
        林蒼梧證述在卷，足見被告所言不實。
      (三)系爭耕地之地目並未變更，只是都市計劃編訂為第二種住宅區，被告請求原
        告依耕地三七五減租條例第十七條第二項規定給予補償，並無理由。
  參、證據：提出照片三幀等為證，並請求傳訊證人林蒼梧。
乙、被告方面：
  壹、聲明：原告之訴及假執行之聲請均駁回。如受不利之判決，願供擔保免為假執
      行。
  貳、陳述：
    一、原告起訴主張被告放棄耕作權，依耕地三七五減租條例第十七條第一項第二
        款規定，並以八十五年十月三十日台北五二支郵局第六六號存證信函為終止
        租約之意思表示，請求返還耕地。嗣於九十依年七月四日準備書狀追加主張
        被告違反耕地三七五減租條例第十六條第一項規定，依同法第二項規定租約
        無效，併請求返還耕地。除原告追加起訴，被告已於九十一年七月四日聲明
        不同意原告訴之追加。經查，原告追加起訴租約無效之原因事實，為被告在
        系爭耕地上搭建鐵皮屋，惟系爭耕地上之鐵皮屋早已拆除不存在，此為原告
        所自承，原告主張租約無效之鐵皮屋既不存在，則原告追加起訴請求返還耕
        地，自無可採。
    二、自認有在系爭耕地上搭建鐵皮屋，惟被告自四十年間起向原告承租系爭耕地
        ，定有耕地三七五租約，最後一次係在八十六年一月一日續定租約，租期至
        九十一年十二月三十一日止。按被告承租系爭耕地後，即在系爭耕地上種植
        水稻、綠竹、芒果等果樹及地瓜葉等蔬菜，上諸農作物均屬經營農業範圍；
        而被告在系爭耕地上搭建之鐵皮屋，係供放置農具、耕耘機、搬運機之用，
        僅利用搬運機開出去之時間供為經營小吃之用，並未違約非法使用，此經台
        中市政府及南屯區公所耕地租佃委員會審認並載明於調解會議紀錄、調解筆
        錄，且徵之被告在系爭耕地上搭建之鐵皮屋面積僅三至四坪，不及系爭耕地
        面積全部之百分一，系爭耕地之其餘部分仍供種植綠竹、芒果等農作物，而
        系爭耕地上之鐵皮屋又屬簡陋之設施，非永久而供居住之用，亦無轉租或借
        予他人使用之情事，且被告收受原告存證信函後，除表明供放置農具機械，
        非供營業外，為免不必要紛爭，隨即於八十五年十月底、十一月初左右將系
        爭耕地上之鐵皮屋拆除，足證被告並無不自任耕作之情事。
    三、兩造間就系爭耕地之耕地三七五租約，最近租賃期間為自八十六年一月一日
        至九十一年十二月三十一日止，已如前述，則不論原告於八十五年十月三十
        日以存證信函為終止系爭耕地租約之意思表示是否有效，兩造既於八十六年
        一月一日續定租約，而系爭耕地上之鐵皮屋係在八十五年以前所建，則原告
        執租約續定前發生之事由，請求返還系爭耕地，即屬無據。況兩造除於八十
        六年一月一日續定租約外，被告自八十五年迄今仍依約給付每年二期之租金
        予原告，迄本件訴訟中仍給付九十一年第一期之租金，均由原告弟弟林芳仁
        代收，並由承租人代繳地價稅，原告亦均無異議，倘原告不同意續訂租約，
        則應於接到通知後提出異議，原告明知被告搭建鐵皮屋，且曾以存證信函表
        示終止租約，卻於租約續訂時不提出異議，又不請求返還耕地，而繼續收取
        租金，事後復以租約訂定前之事由，請求返還，有違誠信。
    四、系爭耕地業經台中市第二、三、四期擴大都市計畫編為第二種住宅區，而非
        供耕地使用，原告如欲終止系爭耕地之耕地三七五租約，亦應依耕地三七五
        減租條例第十七條第一項第五款規定終止租約，並依同條第二項規定補償被
        告，始符法制。
    五、按租約登記，出租人或承租人不會同申請時，得由一方敘明理由，檢附相關
        證明文件，單獨申請登記，鄉鎮市區公所應通知他方於接到通知之日起二十
        日內提出書面意見，逾期未提出者，由該管鄉鎮市區公所逕行登記，台灣省
        耕地租約登記辦法第二條第二項定有明文。又耕地租約之訂立、續訂、變更
        、終止、註銷或更正，由出租人會同承租人申請登記，當事人一方不會同他
        方申請時，得由他方陳明理由，單獨申請登記。鄉鎮市公所受理由當事人之
        一方單獨申請登記時，應通知他方於接道通知後十日內提出書面意見，逾期
        未提出者，視為同意，耕地三七五租約清理要點第三條第一項、第二項定有
        明文。查兩造續訂租約租期自八十六年一月一日起至九十一年十二月三十一
        日止，已如前述，則依前揭登記辦法及清理要點規定，原告應已會同申請登
        記，縱未會同，依前揭規定，亦視為原告同意續訂，原告辯稱八十六年以後
        未同意續訂租約，顯無可採。
  參、證據：提出私有耕地租約一份、照片六幀、台中市政府工務局簡便行文表一紙
      、收據五紙為證，並聲請訊問證人林阿添、林清旭。
丙、本院依職權向台中市南屯區公所調閱系爭耕地租約八十六年申請續訂租約之全部
    資料。
    理      由
一、按訴狀送達後，原告不得將原訴變更或追加他訴。但請求之基礎事實同一者，不
    在此限，民事訴訟法第二百五十五條第一項第二款定有明文。又所謂請求之基礎
    事實同一，係指變更或追加之訴與原訴之主要爭點有其共同性，各請求利益之主
    張在社會生活上可認為同一或關連，而就原請求之訴訟及證據資料，於審理繼續
    進行在相當程度範圍內具有同一性或一體性，得期待於後請求之審理予以利用，
    俾先後兩請求在同一程序得加以解決，避免重複審理，進而為統一解決紛爭者，
    即屬之（最高法院九十年度台抗字第二號裁定意旨參照）。本件原告起訴以被告
    在系爭耕地上搭建鐵皮屋供營業使用為由，原主張依耕地三七五減租條例第十七
    條第一項第二款規定終止兩造間之耕地租約，請求被告交還系爭耕地，嗣於訴訟
    進行中仍以被告在系爭耕地上搭建鐵皮屋供營業使用為由，追加主張依耕地三七
    五減租條例第十六條第二項規定，兩造間耕地租約無效，而請求被告交還系爭耕
    地，是原告原主張之訴訟標的與追加之訴訟標的所主張之基礎事實均係被告在系
    爭耕地上搭建鐵皮屋供營業使用，其基礎事實同一，原告此項訴之追加核與首揭
    規定相符，應予准許，合先敘明。
二、原告起訴主張：兩造就原告所有坐落台中市○○區○○段一七二八地號土地定有
    耕地租約，被告於租期中未經原告同意，擅自在系爭耕地上搭建鐵皮屋供為經商
    營業之用，顯對承租之系爭耕地未自任耕作，依耕地三七五減租條例第十六條第
    二項規定，兩造間原耕地租約無效，且被告顯亦已違反耕地三七五減租條例第十
    七條第一項第二款「承租人放棄耕作權」之規定，原告並於八十五年十月三十日
    以存證信函通知被告終止系爭耕地租約，嗣經原告請求被告交還系爭耕地為被告
    所拒，先後經調解、調處均不成立，原告爰依上開規定訴請被告交還系爭耕地等
    語。
三、被告則以：系爭耕地上之鐵皮屋係供放置搬運機、耕耘機等農具用之農舍，被告
    僅利用搬運機開出之時間供經營小吃之用，並未違約非法使用，而被告收受原告
    存證信函後，隨即於八十五年十月底、十一月初間將該鐵皮屋拆除，並無不自任
    耕作之情事；又兩造於系爭耕地上鐵皮屋拆除後，已於八十六年一月一日續定租
    約，租期至九十一年十二月三十一日止，被告並均依約給付租金予原告，原告亦
    不得執租約續定前發生之事由，請求返還系爭耕地，而系爭耕地業經台中市第二
    、三、四期擴大都市計畫編為第二種住宅區，原告如欲終止系爭耕地租約，應依
    耕地三七五減租條例第十七條第一項第五款規定終止租約，並依同條第二項規定
    補償被告等語，資為抗辯。
四、原告主張坐落台中市○○區○○段一七二八地號、地目田、面積○．一四○八公
    頃土地為原告所有，自民國四十年間起出租予被告，兩造訂有耕地租約，及被告
    於租期中在系爭耕地上搭建鐵皮屋供使用之事實，均為被告所不爭執，且有土地
    登記簿謄本、私有耕地租約、照片等在卷可稽，堪信原告之上開主張為真正。
五、至原告主張被告在系爭耕地上所搭建之鐵皮屋係供經營商業使用，則為被告所否
    認，並抗辯系爭耕地上之鐵皮屋係供放置搬運機、耕耘機等農具用之農舍，被告
    僅利用搬運機開出之時間供經營小吃之用，並未違約非法使用等語。是本件兩造
    爭執之焦點首在被告在系爭耕地上所搭建之鐵皮屋是否為農舍、有無供經營商業
    使用。按所謂農舍，係指以耕作為目的所建之簡陋房屋而言，如供堆置農具或肥
    料或臨時休息之用，始足當之。經查，被告自認在系爭耕地上搭建鐵皮屋，並有
    以該鐵皮屋經營小吃生意之事實，而系爭耕地上之鐵皮屋雖因於本件起訴前即已
    拆除，致本院無從勘驗其面積、結構及實際使用狀況，然依原告及證人林蒼梧所
    提出、拆除前系爭耕地上鐵皮屋之照片所示，以系爭耕地上鐵皮屋與停放於其前
    及旁之小客車相較，系爭耕地上之鐵皮屋面臨馬路部分之面寬，足供停放一部自
    小客車有餘，其深度亦遠比一部自小客車之長度為深，面積已足供為一般營業店
    面使用，並非狹小，而該鐵皮屋不但外觀結構完整、新穎美觀，窗戶部分並裝有
    防盜鐵窗，難謂為簡陋，且該鐵皮屋面臨馬路部分，並延伸搭建有屋頂跨越人行
    道，屋頂上則搭有大型紅色招牌，招牌上書「嘉義火雞肉飯、香菇肉飯、豬腳飯
    、麵類、各種小菜」等字樣，以被告在系爭耕地上所搭建鐵皮屋之上開面積、結
    構、外觀、招牌、裝設及被告自認有以該鐵皮屋供經營小吃之用等情，系爭耕地
    上之鐵皮屋顯與單純以耕作為目的所建、供堆置農具、肥料或臨時休息之用之簡
    陋房屋有間，被告確係以系爭耕地上之鐵皮屋供為經營商業使用，洵堪認定，被
    告辯稱系爭耕地上之鐵皮屋係屬農舍，農閒時兼營商業並非違約使用云云，委不
    足採。
六、按耕地三七五減租條例第十六條第一項所謂承租人應自任耕作，係指承租人應以
    承租之土地供自己從事耕作之用而言；如承租人以承租之土地建築房屋居住或供
    其他非耕作之用者，均不在自任耕作之列，應構成同條第二項所定原訂租約無效
    之原因，最高法院著有七十年台上字第四六三七號判例可稽。又耕地三七五減租
    條例第十六條第二項所謂原訂租約無效，係指原訂租約無待出租人另為終止租約
    之意思表示，即當然自無效原因事實發生之時起向後失其效力，租賃關係從此歸
    於消滅而言，且不因承租人嗣後再行耕作而回復有效，出租人對於承租人自有租
    賃物返還請求權（最高法院八十年度台上字第一八八二號、八十三年度台上字第
    三○四八號判決意旨參照）。被告在系爭耕地上搭建之鐵皮屋並非農舍，而係供
    經營商業使用，已詳如前述，被告既在系爭耕地上搭建鐵皮屋供非耕作之用，自
    已違反耕地三七五減租條例第十六條第一項承租人應自任耕作之規定，而被告復
    自認係於八十五年間即在系爭耕地上搭建鐵皮屋使用，則兩造間系爭耕地租約於
    八十五年間被告搭建鐵皮屋供經營商業之時即向後失其效力，兩造間就系爭耕地
    之租賃關係即歸於消滅，揆諸前揭判例及判決意旨，自屬灼然。被告雖另以系爭
    耕地上之鐵皮屋早於八十五年十月底、十一月初即已拆除，而兩造於八十六年一
    月一日就系爭耕地續定租約，被告並均依約給付租金，兩造間系爭耕地租約仍存
    在，抗辯原告不得執租約續定前發生之事由請求交還系爭耕地等語。然查，原告
    所提出附卷之前述系爭耕地上鐵皮屋照片，係於八十九年十二月間所拍攝乙節，
    業經證人林蒼梧於本院審理中證述甚明（見本院卷九十一年十二月十七日言詞辯
    論筆錄），且證人林蒼梧於本院作證時，當庭另提出其所拍攝系爭耕地上鐵皮屋
    正面外觀照片乙幀，該照片所示系爭耕地上鐵皮屋正面外觀與原告所提出之照片
    所示相符，而該照片右下角拍攝日期則顯示「八十九年十二月十九日」，足見迄
    至八十九年十二月間止，系爭耕地上之鐵皮屋仍未拆除，且仍有供經營商業使用
    之事實，被告辯稱系爭耕地上之鐵皮屋早於八十五年十月底、十一月初即已拆除
    ，並未舉證以實其說，尚難採信。被告在系爭耕地上所搭建之鐵皮屋迄八十九年
    十二月間既尚存在並供經營商業使用，足見被告違反耕地三七五減租條例第十六
    條第一項承租人應自任耕作規定、足使系爭耕地租約無效之事由，迄至八十九年
    十二月間止並未排除，則縱然原告於八十六年一月間被告單方申請續定租約時，
    未於期限內聲明異議，然於所續定租約期間內之八十九年十二月間，被告既尚有
    違反承租人應自任耕作規定之耕地租約無效事由存在，依同條例第十六條第二項
    之規定，兩造間系爭耕地租賃契約仍屬無效，則原告訴請被告交還系爭耕地，自
    屬有據。
七、綜上所述，兩造間系爭耕地租賃關係，因被告在系爭耕地上搭建鐵皮屋供經營商
    業使用，違反耕地三七五減租條例第十六條第一項承租人應自任耕作之規定，依
    同條第二項規定租約無效而消滅，則原告請求被告交還系爭耕地，為有理由，應
    予准許。
八、本件判決之結果已臻明確，兩造其餘主張抗辯暨攻擊防禦方法及舉證，經審酌均
    於判決結果無影響，爰不一一論述，附此敘明。
九、兩造均陳明願供擔保，分別為宣告假執行及免為假執行之聲請，經核均與規定相
    符，爰各酌定相當之擔保金額予以准許之。
十、據上論結，原告之訴為有理由，依民事訴訟法第七十八條、第三百九十條第二項
    、第三百九十二條，判決如主文。
中      華      民      國    九十二    年     二     月      二十七    日
                                    臺灣臺中地方法院民事第一庭
~B法      官  呂麗玉
右為正本係照原本作成
如不服本判決，應於判決送達後二十日內，向本院提出上訴狀（並按他造當事人之人
數附繕本）。
中      華      民      國    九十二    年     三     月            六   日
~B法院書記官


司法院資訊處製作；財團法人民間司法改革基金會備份。
